【裁判字號】    98,上訴,2393
【裁判日期】    990112
【裁判案由】    偽造文書等
【裁判全文】
臺灣高等法院臺中分院刑事判決        98年度上訴字第2393號
上  訴  人
即  被  告  甲○○
選任辯護人  曹宗彝律師
            鄭晃奇律師
上  訴  人
即  被  告  丙○○
選任辯護人  鞠金蕾律師
上列上訴人因偽造文書等案件，不服臺灣臺中地方法院98年度訴
字第1586號中華民國98年 9月16日第一審判決（起訴案號：臺灣
臺中地方法院檢察署97年度偵字第 26870號、98年度偵字第5532
號），提起上訴，本院判決如下：
    主  文
上訴駁回。
    事  實
一、甲○○、丙○○皆曾因詐欺等案件，經臺灣板橋地方法院於
    民國95年5月5日判處應執行有期徒刑2年，緩刑5年確定，現
    均仍在緩刑期間，詎猶不知悔改，(一)緣甲○○告知戊○○（
    本案共同被告，已經原審判決確定）如果有假的國民身分證
    ，就帶戊○○去賺錢等語，戊○○遂於97年10月間，撥打報
    紙廣告所留電話聯絡購買變造國民身分證而與姓名、年籍不
    詳之成年人共同基於變造國民身分證之犯意聯絡，由戊○○
    以新臺幣（下同）6,000元之價格，並提供其所有之照片1幀
    予該成年人換貼於他人國民身分證上之方式而變造國民身分
    證，該成年人於變造「張瓊伎」（已改名乙○○）之國民身
    分證 1張後，再交予戊○○持有並預備供爾後與甲○○共同
    向他人詐欺取財時使用。甲○○、丙○○與戊○○即共同基
    於意圖為自己不法所有、行使偽造私文書及行使變造國民身
    分證之犯意聯絡，先由甲○○於不詳時、地，取得劉銘山向
    桃園縣中壢市內壢郵局所申設帳號00000000000000號帳戶，
    3人於97年11月14日10時30分許，由甲○○駕駛車牌號碼7C-
    8776號自小客車，搭載丙○○、戊○○，前往臺中市○○區
    ○○里○○路16之15號丁○○住處，由甲○○、丙○○向丁○○佯稱：國民黨黨部發放慰問金，需提供郵局存摺、印鑑
    並告知密碼，以便辦理核發慰問金等語，致丁○○陷於錯誤
    ，當場交付其向臺中四張犁郵局所申設帳號00000000000000
    號帳戶之存摺、印章並告知密碼，戊○○並趁丁○○未及注
    意，以劉銘山之郵局存摺替換丁○○之郵局存摺，而詐取丁○○上開郵局存摺，並在預先準備 2紙提款單上盜蓋「丁○○」之印文；(二)甲○○、丙○○、戊○○於得手後，隨即共
    持丁○○上開郵局存摺與盜蓋丁○○印文之提款單，駕車前
    往臺中市西屯區○○○路10號工業區郵局，而於同日11時 3
    分許，先由甲○○、戊○○在外等候，丙○○進入郵局櫃檯
    處，持由丙○○填寫、偽造表示丁○○本人提領98萬元意思
    之提款單，向該郵局經辦人員行使，致經辦人員誤信丙○○
    係受委託有權提款而陷於錯誤，自丁○○上開帳戶內提取98
    萬元款項交付予丙○○，甲○○、丙○○、戊○○因而詐得
    98萬元，足以生損害於丁○○及郵局對於存款戶存提款業務
    控管之正確性。3 人見提領上開款項得手並明知戊○○持有
    前揭變造之國民身分證，即承前犯意，於同日11時20分許，
    由甲○○在外等候，推由丙○○攜帶上開丁○○之郵局帳戶
    存摺、提款單，戊○○則攜帶變造「張瓊伎」之國民身分證
    進入上開郵局，由丙○○持其填寫、偽造表示丁○○本人提
    領 100萬元意思之提款單，連同用以查驗身分之變造「張瓊
    伎」身分證，向該郵局經辦人員行使，用以提領款項與確認
    身分，足以生損害於丁○○、乙○○及郵局對於存款戶存提
    款業務控管之正確性，嗣因經辦人員察覺「張瓊伎」之身分
    證有異而報警到場，經警方當場逮捕戊○○、丙○○，扣得
    上開丁○○與劉銘山郵局存簿各 1本、換貼戊○○照片之「
    張瓊伎」國民身分證 1張而詐欺取財未遂，並經丙○○、戊○○之供述循線查獲甲○○。
二、案經丁○○訴由臺中市警察局第六分局報請臺灣臺中地方法
    院檢察署檢察官偵查起訴。
    理  由
一、證據能力部分：
  (一)按被告以外之人於審判外之言詞或書面陳述，除法律有規定
    者外，不得作為證據；被告以外之人於審判中有下列情形之
    一，其於檢察事務官、司法警察官或司法警察調查中所為之
    陳述，經證明具有可信之特別情況，且為證明犯罪事實之存
    否所必要者，得為證據：一死亡者。二身心障礙致記憶喪失
    或無法陳述者。三滯留國外或所在不明而無法傳喚或傳喚不
    到者。四到庭後無正當理由拒絕陳述者；該言詞或書面陳述
    ，雖不符刑事訴訟法第159條之1至第159條之4之規定，而經
    當事人於審判程序同意作為證據，法院審酌該言詞陳述或書
    面陳述作成時之情況，認為適當者，亦得為證據；當事人、
    代理人或辯護人於法院調查證據時，知有刑事訴訟法第 159
    條第 1項不得為證據之情形，而未於言詞辯論終結前聲明異
    議者，視為有前項之同意，刑事訴訟法第159條第1項、第15
    9條之3、第159條之5分別定有明文。核其立法理由在於傳聞
    證據未經當事人之反對詰問予以核實，乃排斥其證據能力。
    惟當事人如放棄對原供述人之反對詰問權，於審判程序表示
    同意該等傳聞證據可作為證據，此時，法院除認該傳聞證據
    欠缺適當性外，自可承認其證據能力。又當事人、代理人或
    辯護人於調查證據時，知有刑事訴訟法第159條第1項不得為
    證據之情形，卻表示「對於證據調查無異議」、「沒有意見
    」等意思，而未於言詞辯論終結前聲明異議者，應視為已有
    將該等傳聞證據採為證據之同意（參見最高法院94年度臺上
    字第2976號判決意旨）。
  (二)本件檢察官、被告及辯護人於審判期日，對本案之全部證據
    之證據能力均不爭執，復於審判期日就本院提示之證據於言
    詞辯論終結前，均未就所調查之證據主張有刑事訴訟法第15
    9 條不得為證據之情形，且均表示無意見，本院審酌該等證
    據作成時，亦無不適當之處，是參考上開最高法院判決要旨
    ，應視為已有將該等傳聞之證據採為證據之同意，是本案經
    調查之證據均有證據能力。
二、認定犯罪事實所根據的證據及理由：
  (一)被告甲○○、丙○○、戊○○對於上開時、地詐騙被害人丁○○存摺、盜蓋被害人丁○○印章，並前後 2次進入上開郵
    局偽造提款單提領款項之事實及被告戊○○對於行使變造身
    分證之事實均坦承不諱，核與同案共犯戊○○供述、被害人
    丁○○指訴、證人即工業區郵局櫃檯職員A1證述情節相符，
    復有變造「張瓊伎」國民身分證 1張、劉銘山之郵政存簿、
    丁○○上開郵政存簿內交易明細影本、現場測繪圖、贓物認
    領保管單、臺中市警察局第六分局搜索、扣押筆錄各 1份、
    郵政存簿儲金提款單2紙、現場照片2幀附卷可稽。
  (二)證人戊○○於偵查中具結證稱：變造「張瓊伎」國民身分證
    是伊看報紙找人做的，被告甲○○說只要伊有假的國民身分
    證，就會帶伊去賺錢；假的身分證是於97年10月做的，伊是
    看中國時報賣電話卡的廣告，伊以 6,000元買的，想說與被
    告甲○○出去時，有身分證就可領騙來的錢，伊進入前就知
    道要詐騙，但在車上未與甲○○、丙○○討論等語（見97年
    度偵字第 26870號卷第10、45頁）；於原審審理中供稱：伊
    在騙得被害人丁○○之存摺、印章之後，要去郵局的路上，
    在車上伊有告訴被告甲○○、丙○○伊有變造的身分證，被
    告甲○○第 1次說要帶伊去賺錢是在伊做假的身分證之前，
    那天渠等領了98萬元之後，伊在車上告訴被告甲○○說伊有
    變造的身分證，當時渠等 3人都在車上，被告甲○○就叫伊
    再與被告丙○○去領 100萬元，會拿變造的身分證，是因為
    渠等領的是別人的錢，不想讓自己的身分曝光等語明確，顯
    見被告甲○○、丙○○均明知領取百萬元以上之款項需出示
    身分證件以供登記，且被告戊○○持有變造之國民身分證無
    訛。
  (三)扣案之「張瓊伎」國民身分證 1張，經送法務部調查局鑑定
    結果認：「張瓊伎」名義身分證之紙張、油墨、印刷版式及
    安全防偽措施均與本局檔存之國民身分證樣本相符；惟經紫
    外光檢視，其人像照片左側之隱形內政部部徽防變造騎縫圖
    案不完整，另以側光檢視，發現其上「姓名」、「出生年月
    日」、「發證日期」、「統一編號」、「父」、「母」、「
    配偶」、「出生地」及「住址」等欄位內資料均有修改後再
    重新列印或裁貼痕跡，且整張膠膜內多有異常之氣泡現象，
    綜上研判待鑑身分證應係將身分證真品掀起膠膜後，除去原
    有基本資料欄內文字，再重新製作新的內容，並更換人像照
    片之變造品，此有該局98年7月 7日調科貳字第09800369200
    號鑑定書 1份附卷（附於原審審理卷第48至54頁）可稽，足
    認該國民身分證係經過變造而非偽造無訛。
  (四)本案事證明確，被告甲○○、丙○○二人犯行堪予認定。
三、對被告甲○○、丙○○辯解不採之理由：
    被告甲○○、丙○○雖均辯以渠等不知同案共犯戊○○所提
    出供領取登記使用者係經變造之國民身分證云云，惟查：
  (一)被告甲○○於為本案詐騙被害人存摺前，即已先向共同被告
    戊○○陳稱有假的國民身分證就帶被告戊○○去賺錢等語，
    共同被告戊○○亦因此而購買上開變造國民身分證等情，業
    據共同被告戊○○於原審供述明確，已如前述；復經於本院
    審理時到庭以證人身分經交互詰問，亦為相同情節之證述，
    是被告甲○○豈有不知共同被告戊○○所持用之國民身分證
    係經過變造之理。
  (二)被告甲○○、丙○○與共同被告戊○○三人既係詐騙被害人
    丁○○之郵局存摺、盜蓋印文，進而詐領款項，是其等所領
    取者既為詐騙取得之帳戶，如以真實姓名領取，豈不自曝犯
    行，是自無以其等自己之證件作為領取時供登記使用之理，
    則當共同被告戊○○向被告甲○○、丙○○說其有國民身分
    證時，被告甲○○、丙○○自應知悉被告戊○○所持有之國
    民身分證係屬變造，始符常理。
  (三)被告甲○○、丙○○與共同被告戊○○三人所騙取被害人丁○○前揭帳戶存摺時，該帳戶內尚有餘額 4,111,014元，此
    自被害人丁○○上開存摺內交易明細可知，如被告三人不知
    領取百萬元以上者需提供證件以供登記之規定，則何不 1次
    將被害人存簿內款項全部領取，而於第 1次領取98萬元，於
    第 2次領取前知悉共同被告戊○○持有變造之國民身分證後
    則改領取100萬元，顯見其等第2次之提領係有意試探上開變
    造國民身分證是否可行。再佐以被告甲○○、丙○○前於95
    年間亦因使用類似手法詐取老人之存摺、印章，再據以提領
    被害人帳戶內款項之常業詐欺案件，經臺灣板橋地方法院於
    95年5月5日以95年度訴字第164號判決分別判處有期徒刑2年
    ，緩刑5年確定，此有上開判決書1份存卷（附於97年度偵字
    第 26870號卷第88至92頁）可參，被告甲○○、丙○○前揭
    所辯，不足採信。
四、論罪科刑之理由：
  (一)核被告甲○○、丙○○如事實欄一(一)所為，係犯刑法第 339
    條第1項之詐欺取財罪；如事實欄一(二)所為，係犯刑法第216
    條、第210條之行使偽造私文書、同法第339條第 1項之詐欺
    取財罪、戶籍法第75條第 2項之行使變造國民身分證罪，檢
    察官認被告甲○○、丙○○二人係涉犯戶籍法第75條第 2項
    行使偽造國民身分證罪，容有誤認，惟起訴法條毋庸變更。
  (二)被告甲○○、丙○○與同案共犯戊○○三人盜蓋被害人丁○○前揭郵局帳戶之印文為偽造提款單私文書之階段行為，不
    另論罪；又其等三人偽造提款單私文書之低度行為，為行使
    之高度行為所吸收，亦不另論罪。
  (三)按共同實施犯罪行為之人，在合同意思範圍以內，各自分擔
    犯罪行為之一部，相互利用他人之行為，以達其犯罪之目的
    者，即應對於全部所發生之結果，共同負責，最高法院著有
    28年上字第3110號判例可資參照。本件被告甲○○、丙○○
    與同案共犯戊○○三人就上開犯行具有犯意聯絡及行為分擔
    ，均為共同正犯。
  (四)又按如數行為於同時同地或密切接近之時地實施，侵害同一
    之法益，各行為之獨立性極為薄弱，依一般社會健全觀念，
    在時間差距上，難以強行分開，在刑法評價上，以視為數個
    舉動之接續施行，合為包括之一行為予以評價，較為合理，
    則屬接續犯，而為包括之一罪（最高法院86年臺上字第3295
    號判例參照）。被告甲○○、丙○○二人如事實欄一(二)所為
    ，其先後二次行使偽造私文書、詐欺取財犯行，時間緊接，
    犯罪地點及手法均相同，應為接續犯均僅論以一罪；又侵害
    財產法益之既遂與否，以已未得財產為標準；刑法上之接續
    犯，就各個單獨之犯罪行為分別以觀，雖似各自獨立之行為
    ，惟因其係出於單一之犯意，故法律上仍就全部之犯罪行為
    給予一次之評價，而屬單純一罪，其部分行為如已既遂，縱
    後續行為止於未遂或尚未著手，自應論以既遂罪（最高法院
    80年度臺上字第2741號、85年度臺上字第2242號判決意旨參
    照），是被告甲○○、丙○○與同案共犯戊○○三人領取10
    0 萬元款項雖未完成，然其等領取98萬元部分既已既遂，是
    其等此部分所犯詐欺取財罪，自應論以既遂罪，檢察官認被
    告甲○○、丙○○二人此部分另涉犯刑法第339條第1項、第
    3 項之詐欺取財未遂罪嫌，尚有誤會。被告甲○○、丙○○
    二人如事實欄一(二)所犯刑法第216條、第210條之行使偽造私
    文書、同法第339條第 1項之詐欺取財罪、戶籍法第75條第2
    項之行使變造國民身分證罪，法律上應評價為一行為觸犯數
    罪名，為想像競合犯，應從一重論以行使偽造私文書罪處斷
    。
  (五)被告甲○○、丙○○二人如事實欄一(一)所犯之詐欺取財罪與
    事實欄一(二)所犯之應論以行使偽造私文書罪間，犯意各別，
    行為互殊，應分論併罰之。
五、不另為無罪諭知部分：
  (一)公訴意旨略以：被告甲○○、丙○○與同案共犯戊○○三人
    偽造「張瓊伎」國民身分證上「內政部印」之公印文，另涉
    犯刑法第218條第1項之偽造公印文罪嫌云云。
  (二)按犯罪事實應依證據認定之，無證據不得認定犯罪事實；不
    能證明被告犯罪者，應諭知無罪之判決，刑事訴訟法第 154
    條第2項、第301條第 1項分別定有明文。而所謂認定犯罪事
    實之證據，係指足以認定被告確有犯罪行為之積極證據而言
    ，該項證據自須適合於被告犯罪事實認定，始得採為斷罪資
    料；又苟未能發現相當證據，或證據不足以證明，自不能以
    推測或擬制之方法，以為裁判基礎；且在訴訟上用以證明事
    實之證據，須於通常一般之人均不致於有所懷疑，而得確信
    其為真實之程度者，始得據以為有罪之認定，倘其證明尚未
    達到此一程度，而有合理之懷疑性存在，致使無從為有罪之
    確信時，即應為無罪之判決（最高法院29年上字第3105號、
    40年台上字第86號、76年台上字第4986號判例意旨參照）。
    次按檢察官就被告犯罪事實，應負舉證責任，並指出證明之
    方法，刑事訴訟法第161條第1項定有明文，亦即檢察官就被
    告之犯罪事實應負實質之舉證責任，以貫徹無罪推定原則。
  (三)本件檢察官認被告甲○○、丙○○與同案共犯戊○○三人涉
    嫌偽造「張瓊伎」國民身分證上「內政部印」之公印文，無
    非係以上開國民身分證係經偽造為其論據。經查：上開國民
    身分證應係將身分證真品掀起膠膜後，除去原有基本資料欄
    內文字，再重新製作新的內容，並更換人像照片之變造品，
    已如前述，是就該國民身分證上之「內政部印」部分並無證
    據足認有經偽造或變造，檢察官認該「內政部印」之公印文
    係經偽造云云，尚屬無據，然檢察官既認此部分為偽造國民
    身分證之部分行為，爰不另為無罪之諭知。
六、原審以本案被告甲○○、丙○○二人前揭之事證明確，並審
    酌被告二人之犯罪動機、目的、手段，被告甲○○、丙○○
    前因詐欺案件，經法院判刑並給予緩刑機會，仍不知警惕，
    惡性非輕，被告甲○○就犯罪係處於主導地位，被害人所受
    損害程度，被告甲○○、丙○○就所犯戶籍法部分仍飾詞圖
    卸，被告丙○○犯罪後並無所得，被告二人已與被害人丁○○達成和解，並已返還所詐領之款項，有和解書與原審公務
    電話紀錄一份附卷可憑，犯後態度尚佳等一切情狀，分別量
    處如原審判決主文第一、二項所示之刑，並定被告二人應執
    行之刑。復以扣案變造「張瓊伎」國民身分證上共同被告戊○○照片 1幀，係供犯罪所用之物，且為共同被告戊○○所
    有，業經共同被告戊○○供明在卷可按，而依刑法第38條第
    1項第2款併予宣告沒收。至上開國民身分證本身（除共同被
    告戊○○照片外），尚難認係被告等人所有之物，而不為沒
    收之諭知。經核其認事用法均無違誤，量刑亦極為妥適。上
    訴人即被告甲○○、丙○○二人在本院未提出其他有利之證
    據及辯解，其上訴意旨均徒以原審法院量刑過重，而執以指
    摘原判決不當，並無理由，應予駁回。
據上論結，應依刑事訴訟法第三百六十八條，判決如主文。
本案經檢察官己○○到庭執行職務。
中    華    民    國    99    年     1    月    12    日
            刑事第一庭  審判長法  官  陳  紀  綱
                              法  官  姚  勳  昌
                              法  官  張  智  雄
以上正本證明與原本無異。
行使偽造私文書部分得上訴，其他部分不得上訴。
得上訴部分，如不服本判決應於收受送達後十日內向本院提出上
訴狀，其未敘述上訴之理由者並得於提起上訴後十日內向本院補
提理由書（均須按他造當事人之人數附繕本）「切勿逕送上級法
院」。
                              書記官  詹  雅  婷
中    華    民    國    99    年     1    月    12    日
【附錄論罪科刑法條】
中華民國刑法第210條
（偽造變造私文書罪）
偽造、變造私文書，足以生損害於公眾或他人者，處5年以下有
期徒刑。
中華民國刑法第216條
（行使偽造變造或登載不實之文書罪）
行使第210條至第215條之文書者，依偽造、變造文書或登載不實
事項或使登載不實事項之規定處斷。
中華民國刑法第339條
（普通詐欺罪）
意圖為自己或第三人不法之所有，以詐術使人將本人或第三人之
物交付者，處5年以下有期徒刑、拘役或科或併科1千元以下罰金
。
以前項方法得財產上不法之利益或使第三人得之者，亦同。
前二項之未遂犯罰之。
戶籍法第75條
意圖供冒用身分使用，而偽造、變造國民身分證，足以生損害於
公眾或他人者，處5年以下有期徒刑、拘役或科或併科新臺幣50
萬元以下罰金。
行使前項偽造、變造之國民身分證者，亦同。
將國民身分證交付他人，以供冒名使用，或冒用身分而使用他人
交付或遺失之國民身分證，足以生損害於公眾或他人者，處3年
以下有期徒刑、拘役或科或併科新臺幣30萬元以下罰金。


司法院資訊處製作；財團法人民間司法改革基金會備份。
